臺灣雲林地方法院民事判決　九十三年度國字第三號
　　原　　　告　乙○○
　　　　　　　　丙○○
　　　　　　　　辛○○
　　　　　　　　甲○○
　　　　　　　　己○○
　　　　　　　　丁○○
　　訴訟代理人　張智學律師
　　被　　　告　雲林縣政府　設雲林縣斗六市○○路○段五一五號
　　法定代理人　戊○○　　　住.
　　訴訟代理人　壬○○　　　住.
　　　　　　　　庚○○　　　住.
　　　　　　　　癸○○　　　住.
右當事人間請求國家賠償事件，經本院於中華民國九十三年十月二十日言詞辯論終結
，判決如左：
    主    文
被告應給付原告乙○○新台幣伍拾肆萬肆仟肆佰零捌元；原告丙○○新台幣肆拾陸萬
仟伍佰壹拾貳元；原告辛○○新台幣肆拾貳萬零柒拾貳元；原告甲○○新臺幣拾
捌萬柒仟肆佰玖拾陸元；原告己○○新臺幣拾捌萬柒仟肆佰玖拾陸元；原告丁○○
新臺幣拾貳萬貳仟伍佰陸拾元。
訴訟費用由被告負擔。
    事    實
甲、原告方面：
一、聲明：如主文所示。
二、陳述：
(一)、原告等六人原任教於雲林縣私立淵明代用國中（以下簡稱淵明國中），原告等之
    退休案經淵明國中以民國（下同）八十九學年度教職員退休金補助名冊函送被告
    雲林縣政府，經被告核定於九十年八月一日退休生效在案。嗣原告等於九十一年
    四月二十六日向被告請求准予辦理退休金優惠儲蓄存款，被告竟遲至九十一年九
    月六日始召開研商代用國中定位及教職員退休優惠存款事宜會議，會議決議：「
    代用國中人事辦公費均係由政府專案款補助，有關淵明代用國中退休教師陳請給
    予辦理優惠存款乙案，請代用國中視財務狀況斟酌評估並依相關規定處理，其相
    關經費在該校人事辦公費項下勻支。」並將該結論，以雲林縣政府九十一年九月
    二十日九一府教學字第九一○四○○四六○二號函知淵明國中（以下簡稱本函：
    系爭函文），原告等不服，遂由原告丙○○對此函文向教育部提起訴願，經教育
    部九十二年四月七日台訴字第○九二○○四一一一四號訴願決定書以：「該函文
    屬行政機關內部往來之文書，非對訴願人陳情事項有所否准，核非行政處分，訴
    願人對之遽提訴願，逾法自有不合。」等理由，決定訴願不受理。原告乙○○、
    丙○○、辛○○、甲○○、己○○等五人對此不服，提起行政訴訟，九十二年九
    月十八日經高雄高等行政法院九十二年度訴字第四五二號判決，教育部之訴願決
    定及被告原處分（即系爭函文）均撤銷，被告應作成准予原告原告乙○○、丙○○、辛○○、甲○○、己○○等五人就退撫新制實施前任職年資所核發如附表所
    示(一)所示一次退休金及公保養老給付辦理優惠存款之處分。該判決於九十二年十
    月二十七日確定。然被告又遲至九十三年二月二十七日始發函台灣銀行斗六分行
    ，同意原告六人以年息百分之十八辦理優惠存款，原告等至九十三年四月五日獲
    得優惠存款之利息。
(二)、行政程序法第五十一條第一、二項規定，行政機關對於人民依法規之申請，除法
    規另有規定外，應按各事項類別，訂定處理期間公告之；未依前項規定訂定處理
    期間者，其處理期間為二個月。本件原告等自九十一年四月二十六日向被告請求
    准予辦理優惠存款，被告所屬之公務員處理之期間應在同年六月二十六日屆至，
    惟承辦公務員竟遲至九十三年二月二十七日始發文台灣銀行斗六分行同意辦理優
    惠存款，自九十一年六月二十七日起有怠於執行職務之行為，計算至其九十三年
    二月二十七日止，合計怠於執行職務一年八個月之期間，造成原告等一年八個月
    無法獲得優惠存款之利息，原告僅就其中八個月之損害而為請求。
(三)、原告等認為被告所屬公務員行使公權力時，因過失不法侵害原告之權利，爰依國
    家賠償法第二條第二項前段規定，於九十三年五月四日發函向被告請求國家賠償
    ，經被告在同年五月五日收受該請求書，迄至九十三年六月七日，被告均未開始
    與原告等協議，已逾越國家賠償法第十一條第一項規定之三十日法定協議期間，
    為此，原告等依前述規定，提起本件訴訟。
(四)、茲將原告等八個月優惠存款利息損失，詳述於后：
１、乙○○得優惠存款金額為新台幣（下同）四百五十三萬六千七百七十元，以年息
    百分之十八計算，每月優惠存款為六萬八千零五十一元，八個計月損失五十四萬
    四千四百零八元｛計算式：〔本金0000000×優惠存款利率0.18＝全年可得利息
    816618（小數點以下捨去）〕，〔全年可得利息816618÷12月＝每月可得優惠存
    款利息68051（小數點以下捨去）〕，〔每月可得優惠存款利息68051×8月＝
    544408〕｝。
２、丙○○得優惠存款金額為三百八十六萬二千六百七十元，以年息百分之十八計算
    每月優惠存款為五萬七千九百三十九元，八個計月損失四十六萬三千五百一十二
    元｛計算式：〔本金0000000×優惠存款利率0.18＝全年可得利息695280（小數
    點以下捨去）〕，〔全年可得利息695280÷12月＝每月可得優惠存款利息57940
    〕，〔每月可得優惠存款利息57940×8月＝463520，原告請求金額僅有463512〕
    ｝。
３、辛○○得優惠存款金額為三百五十萬零六百七十元，以年息百分之十八計算，每
    月優惠存款為五萬二千五百零九元，八個計月損失四十二萬零七十二元｛計算式
    ：〔本金0000000×優惠存款利率0.18＝全年可得利息630120（小數點以下捨去
    ）〕，〔全年可得利息630120÷12月＝每月可得優惠存款利息52510（小數點以
    下捨去）〕，〔每月可得優惠存款利息52510×8月＝420080，原告請求金額僅有
    420072〕｝。
４、甲○○得優惠存款金額為三百二十二萬九千一百七十元，以年息百分之十八計算
    ，每月優惠存款為四萬八千四百三十七元，八個計月損失三十八萬七千四百九十
    六元｛計算式：〔本金0000000×優惠存款利率0.18＝全年可得利息581250（小
    數點以下捨去）〕，〔全年可得利息581250÷12月＝每月可得優惠存款利息
    48437（小數點以下捨去）〕，〔每月可得優惠存款利息48437×8月＝387496〕
    ｝。
５、己○○得優惠存款金額為三百二十二萬九千一百七十元，以年息百分之十八計算
    ，每月優惠存款為四萬八千四百三十七元，八個計月損失三十八萬七千四百九十
    六元｛計算式：〔本金0000000×優惠存款利率0.18＝全年可得利息581250（小
    數點以下捨去）〕，〔全年可得利息581250÷12月＝每月可得優惠存款利息
    48437（小數點以下捨去）〕，〔每月可得優惠存款利息48437×8月＝387496〕
    ｝。
６、丁○○得優惠存款金額為二百六十八萬八千零三十元，每月優惠存款為四萬零三
    百二十元，八個計月損失三十二萬二千五百六十元｛計算式：〔本金0000000×
    優惠存款利率0.18＝全年可得利息483845（小數點以下捨去）〕，〔全年可得利
    息483845÷12月＝每月可得優惠存款利息40320（小數點以下捨去）〕，〔每月
    可得優惠存款利息40320×8月＝322560〕｝。
(五)、對被告抗辯之陳述：
１、被告雖辯稱：本件學校退休教職員一次退休金優惠存款「利息」之法律性質屬公
    法上給付，為公法上爭議事件，原告不得提起民事訴訟云云。然台灣銀行非屬行
    政程序法第二條第二項規定之行政機關，其與退休公務人員間有關一次退休金之
    存款關係，屬民法上消費寄託之私法關係，以此消費寄託關係所給付之利息，應
    為私法上給付。被告以系爭違法之行政處分，不法侵害原告等辦理優惠存款之請
    求權，致原告等未能就退撫新制實施前任職年資所核發之一次退休金及公保養老
    給付向台灣銀行辦理優惠存款，原告等受有利息之損害，此項損害係侵害原告等
    私法上應受領之給付，與行政爭訟無關，兩造為此有所訴訟，應由普通法院審判
    。
２、國家賠償訴訟，關於損害應否賠償，係以處分是否違法為前提，即行政處分是否
    違法，為國家賠償之訴先決問題。此一先決問題既有行政法院確定判決在先，基
    於「法院一體」之原則，普通法院即應尊重此確定判決之結果，且現行裁判管轄
    ，採二元主義，有關行政不法之判斷，原則上專屬行政法院審理，普通法院不能
    越俎代庖，侵害行院法院之審判權，故行政法院對於行政處分之違法性既有認定
    ，普通法院即應受此認定見解之拘束，不得再行審查。因此，系爭函文既經高雄
    高等行政法院九十二年度訴字第四五二號確定判決認為屬於行政處分，有侵害原
    告請求准予辦理優惠存款之請求權，其處分違法，且被告並無決定是否辦理優惠
    存款與否之權限。被告仍爭執：系爭函文並非行政處分，及被告有決定辦理優惠
    存款與否之權限云云，實非有理。
３、被告雖又辯稱：高雄高等行政法院九十二年度訴字第四五二號確定判決命被告：
    應作成准許請求人「就退撫新制實施前任職年資所核發之一次退休金及公保養老
    給付辦理優惠存款之處分」。並非命被告自請求人等九十一年四月二十六日，向
    被告請求准於辦理優惠存款之日起算二個月內應為核准之處分。且被告接獲前述
    行政法院判決後，即依法令連續處理原告等申請事宜，作業時間並無延誤云云。
    然國家賠償法第二條第二項所謂之故意過失之成立，並非以公務員預見損害之發
    生為必要，且不因公務員是否知曉其所違背職務義務之相對人（即被害人）為何
    人而受影響。且公務員應忠心努力，依法律命令所定執行其職務（公務員服務法
    第一條規定參照），如有違背其職務義務之行為，被推定具有故意過失。因此，
    主張成立國家賠償責任之被害人，僅須舉證證明公務員有違背其職務義務之行為
    而使其受害，不須更證明行為人有故意過失。如國家機關欲免責，必須提出其所
    屬公務員違背職務義務之行為有不可歸責事由之證明。易言之，公務員違法行為
    ，當然為違反保護他人之法律，如欲免除賠償責任，應由賠償義務機關及公務員
    舉出反證，俾推翻法律之推定。本件被告所屬公務員所為前述行政處分，既經行
    政法院判決違法確定，依前述說明，自應推定被告所屬之公務員作成系爭處分時
    ，其執行職務時有過失，而且被告並未舉證證明其不可歸責，故被告對原告所為
    系爭處分，為有過失。
乙、被告方面：
一、聲明：
(一)、原告之訴駁回。
(二)、訴訟費用由原告負擔。
二、陳述：
(一)、本案學校退休教職員一次退休金優惠存款「利息」之法律性質應屬公法上給付。
    按公法：僅國家或其他公權力主體使得實現某法規之內容，即國家履行職務是否
    以國家權力主體資格地位來履行職務；私法為任何人皆得實現，準此，本案非私
    法上之給付。因此，本案為公法上之爭議，依行政訴訟法第二條規定：「公法上
    之爭議，除法律別有規定外，得依本法提起行政訴訟」，本案原告係依高雄高等
    行政法院九十二年度訴字第四五二號判決作為請求依據，係屬公法上爭議事件，
    自不得就公法上爭議之事件提起民事訴訟。
(二)、系爭函文並非行政處分：
１、依行政程序法第九十二條與訴願法第三條之規定，所謂行政處分，係指「中央或
    地方機關就公法上具體事件所為之決定或其他公權力措施而對外直接發生法律效
    果之單方行政行為」。
２、九十一年九月六日被告召開「研商代用國中定位及教職員退休優惠存款事宜會議
    」，會議決議：「（一）代用國中人事辦公費均係由政府專案補助，有關淵明代
    用國中退休教師陳情給予辦理優惠存款乙案，請代用國中視財務狀況斟酌審慎評
    估並依相關規定處理。（二）請淵明代用國中依教育部九十年七月十八日（九○
    ）人（三）字第九○○九二○九六號函釋及相關規定斟酌審慎處理，其相關經費
    在該校人事辦公費項下勻支」。該會議紀錄經被告以系爭函文函請淵明代用國中
    依會議結論辦理，該函屬行政機關內部往來之文書，非對原告等陳情事項有所否
    准，核非行政處分。
(三)、被告對於學校教職員依退撫新制實施前原規定標準核發之一次退休金，是否辦理
    優惠儲存，被告機關有決定與否之權限：
１、被告因代用國中屬性為私立，向無退休金優惠存款：台灣省政府五十六年九月四
    日府財教二字第六九六二四號令頒「台灣省實施九年國民教育私立初級中學代用
    國民中學辦理要點」第九點規定：「代用國民中學之教職員工，仍屬私立學校教
    職員工身份。」第七點有關「代用國民中學之權益」分別規定略以：「由政府劃
    定學區。由政府補貼人事辦公費。」第八點有關「代用國民中學之職責」分別規
    定略以：「教員之薪給，不得低於公立國民中學。」因此，政府對代用國民中學
    教職員之人事費僅係補貼性質，人事費既為補貼性質，則教職員退休後是否比照
    公立國民中學教職員享有優惠存款利息之福利，更有疑義。
２、就本案而言，在行政訴訟裁定前，縱然教育部以時代環境變遷，補貼代用國中人
    事辦公費政策稍有變異，曾以九十一年二月二十六日台（九一）國字第九一○一
    八○八五號函解釋略以：「．．．學校教職員退休條例行細則．．．第三十八條
    規定，學校教職員退撫新制實施前之任職年資，依退撫新制實施前原規定標準核
    發之一次退休金，自願儲存時，『得由政府金融機關受理優惠儲存』。準此，八
    十五年二月一日前之代用國中教職員任職年資如符合上開規定，依退撫新制實施
    前原規定標準核發之一次退休金，得辦理優惠儲存。」既係「得由政府金融機關
    受理優惠儲存」，則地方主管機關執行時仍有行政裁量權；又學校教職員一次退
    休金優惠存款辦法第十條規定：「本辦法受理存款機關為臺灣銀行及其各地方分
    支機關；所稱審定退休機關為教育部、省（市）政府教育廳（局）、縣（市）政
    府」是前述「得由政府機關受理優惠儲存」之規定，係學校教職員退休條例施行
    細則賦予主管機關（本件即被告雲林縣政府）有決定辦理優惠存款與否之「權限
    」。
(四)、本件原告等為私立淵國中之教師，淵明國中於實施九年教育初期被選定為「代用
    國民中學」，依台灣省政府五十六年九四日府財教二字第六九六二四號令訂頒「
    台灣省實施九年國民教育私立初級中學代用國民中學辦理要點」第九點規定：「
    代用國民中學之教職員工，仍屬私立學校教職員工身分。」原告等等雖係代用國
    民中學之教師，但仍屬私立學校教師之身分，本無從準用公立學校教師准許其辦
    理退撫新制施行前之退休金暨公保養老給付金優惠存款。本件有關優惠存款事件
    ，雖經高雄高等行政法院九十二年度訴字第四五二號判決確定，被告應作成准許
    原告乙○○等五人「就退撫新制實施前任職年資所核發之一次退休金及公保養老
    給付辦理優惠存款之處分」，上述判決並非命被告應自原告等九十一年四月二十
    六日向本府請求准於辦理優惠存款之日起算二個月內應為核准之處分。九十二年
    十月二十七日該判決確定，被告為慎重釐清原告等人優惠存款之利息差額，即於
    九十二年十一月十二日召開「本縣代用國中退休教職員工優惠存款」會議，九十
    二年十二月十六日、三十一日分別函請中央信託局公務人員保險處核算原告等參
    加退撫新制實施前之保險年資得辦理優惠存款之養老金額，中央信託局於九十三
    年一月十九日中公現字第○九二一六○○三○一三號函復被告乙○○等六人優惠
    存款金額，被告依該函研議後，以九十三年二月二十七日府教學字第○九三○四
    ○一一二三號函請臺灣銀行同意辦理該員等優惠存款。是以，原告等要求之國賠
    期間，係被告均依法令連續處理該員等申請事宜行政作業程序時間，並無遲延。
    理　　由
甲、程序方面：
(一)、國家賠償為公法上損害賠償事件，依國家賠償法第十一條、十二條規定：原則上
    循民事訴訟途徑求償，亦可依行政訴訟法第七條之規定於提起行政訴訟時合併請
    求損害賠償。又，「本辦法受理存款機關為臺灣銀行及其各地方分支機關。」學
    校退休教職員一次退休金優惠存款辦法第十條定有明文規定，且本條規定在學校
    退休教職員公保養老給付金額優惠存款要點第五點並有準用規定。職是，學校教
    職員辦理一次退休金時，若申辦優惠存款，其退休金及公保養老給付受理機關係
    台灣銀行及其各地方分支機關，而台灣銀行非屬行政程序法第二條第二項規定之
    行政機關，其與退休公務人員間有關一次退休金之存款關係，屬民法上消費寄託
    之私法關係，以此消費寄託關係所給付之利息，自為私法上給付。原告主張：被
    告以違法之行政處分，不法侵害原告等辦理優惠存款之請求權，致原告等未能就
    退撫新制實施前任職年資所核發之一次退休金及公保養老給付向台灣銀行辦理優
    惠存款，原告等受有利息之損害，此項損害係侵害原告等私法上應受領之給付等
    語，應屬可採。被告辯稱：一次退休金及公保養老給付之優惠存款「利息」之法
    律性質應屬公法上給付云云，即非可取。是揆諸前述說明，原告提起本件國家賠
    償訴訟，由普通法院審判，核無不合。
(二)、次按依本法請求損害賠償時，應先以書面向賠償義務機關請求之。又賠償義務機
    關拒絕賠償，或自提出請求之日起逾三十日不開始協議，或自開始協議之日起逾
    六十日協議不成立時，請求權人得提起損害賠償之訴。但已依行政訴訟法規定，
    附帶請求損害賠償者，就同一原因事實，不得更行起訴，國家賠償法第十條第一
    項、第十一條第一項分別定有明文。本件原告等於九十三年五月四日具狀向被告
    請求損害賠償，已依上開規定請求，被告於翌日收受其等請求書，已逾三十日不
    開始協議，有國家賠償請求書、郵政掛號收件回執各一份附卷可稽（見本院審理
    卷第三四頁、第三七頁），原告提起本件訴訟符合上述程序上之規定，均先敘明
    。
乙、實體方面：
一、原告主張：原告等六人原任教於淵明國中，原告等之退休案經淵明國中函送被告
    機關，經被告核定於九十年八月一日退休生效在案。嗣原告等於九十一年四月二
    十六日向被告請求准予辦理退休金優惠儲蓄存款，被告竟遲至九十一年九月六日
    始召開研商代用國中定位及教職員退休優惠存款事宜會議，會議決議：「代用國
    中人事辦公費均係由政府專案款補助，有關淵明代用國中退休教師陳請給予辦理
    優惠存款乙案，請代用國中視財務狀況斟酌評估並依相關規定處理，其相關經費
    在該校人事辦公費項下勻支。」並將該結論，於九十一年九月二十日以系爭函文
    通知淵明國中，原告等不服，遂由原告丙○○對此函文向教育部提起訴願，經教
    育部九十二年四月七日台訴字第○九二○○四一一一四號訴願決定書以：「該函
    文屬行政機關內部往來之文書，非對訴願人陳情事項有所否准，核非行政處分，
    訴願人對之遽提訴願，逾法自有不合。」等理由，決定訴願不受理。原告乙○○
    、丙○○、辛○○、甲○○、己○○等五人對此不服，提起行政訴訟，九十二年
    九月十八日經高雄高等行政法院九十二年度訴字第四五二號判決，教育部之訴願
    決定及被告原處分（即系爭函文）均撤銷，被告應作成准予原告原告乙○○、丙○○、辛○○、甲○○、己○○等五人就退撫新制實施前任職年資所核發如附表
    (一)所示一次退休金及公保養老給付辦理優惠存款之處分。該判決業於九十二年十
    月二十七日確定，然被告再遲至九十三年二月二十七日始發函台灣銀行斗六分行
    同意原告六人以年息百分之十八辦理優惠存款，原告等在九十三年四月五日獲得
    優惠存款之利息。依行政程序法第五十一條第一、二項規定，行政機關對於人民
    依法規之申請，除法規另有規定外，應按各事項類別，訂定處理期間公告之；未
    依前項規定訂定處理期間者，其處理期間為二個月。本件原告等自九十一年四月
    二十六日向被告請求准予辦理優惠存款，被告所屬之公務員處理之期間應是在同
    年六月二十六日屆至，理應在此期間為核准原告等辦理優惠存款之行政處分，惟
    承辦公務員竟遲至九十三年二月二十七日始發文台灣銀行斗六分行同意辦理優惠
    存款之行政處分，自九十一年六月二十七日起未為正確之行政處分，計算至其九
    十三年二月二十七日止，合計怠於執行職務一年八個月之期間，造成原告等一年
    八個月無法獲得優惠存款利息之損害，原告僅就其中八個月之損害而為請求（按
    ：依其計算式，實際上係一年期間其中十二分之八），爰依國家賠償法第二條第
    二項前段規定，求為判決被告依序給付原告乙○○、丙○○、辛○○、甲○○、
    己○○、丁○○五十四萬四千四百零八元、四十六萬三千五百一十二元、四十二
    萬零七十二元、三十八萬七千四百九十六元、三十八萬七千四百九十六元、三十
    二萬二千五百六十元等語。
二、被告則以：(一)九十一年九月六日被告召開「研商代用國中定位及教職員退休優惠
    存款事宜會議」，會議決議：「（一）代用國中人事辦公費均係由政府專案補助
    ，有關淵明代用國中退休教師陳情給於辦理優惠存款乙案，請代用國中視財務狀
    況斟酌審慎評估並依相關規定處理。（二）請淵明代用國中依教育部九十年七月
    十八日（九○）人（三）字第九○○九二○九六號函釋及相關規定斟酌審慎處理
    ，其相關經費在該校人事辦公費項下勻支」。該會議紀錄經被告以系爭函文函請
    淵明國中依會議結論辦理，該函文屬行政機關內部往來之文書，非對原告等陳情
    事項有所否准，核非行政處分。(二)教育部雖以九十一年二月二十六日台（九一）
    國字第九一○一八○八五號函解釋，其意旨略以：「．．．學校教職員退休條例
    行細則．．．第三十八條規定，學校教職員退撫新制實施前之任職年資，依退撫
    新制實施前原規定標準核發之一次退休金，自願儲存時，『得由政府金融機關受
    理優惠儲存』。準此，八十五年二月一日前之代用國中教職員任職年資如符合上
    述規定，依退撫新制實施前原規定標準核發之一次退休金，得辦理優惠儲存。」
    既係「得由政府金融機關受理優惠儲存」，則地方主管機關執行時仍有行政裁量
    權；又學校教職員一次退休金優惠存款辦法第十條規定：「本辦法受理存款機關
    為臺灣銀行及其各地方分支機關；所稱審定退休機關為教育部、省（市）政府教
    育廳（局）、縣（市）政府。」是以，前述「得由政府機關受理優惠儲存。」之
    規定，係學校教職員退休條例施行細則賦予主管機關（本件即被告雲林縣政府）
    有決定辦理優惠存款與否之「權限」。(三)本件有關優惠存款事件，雖經高雄高等
    行政法院九十二年度訴字第四五二號判決確定，被告應作成准許原告乙○○等五
    人「就退撫新制實施前任職年資所核發之一次退休金及公保養老給付辦理優惠存
    款之處分」，上述判決並非命被告：應自原告等九十一年四月二十六日向被告請
    求准予辦理優惠存款之日起算二個月內應為核准之處分。九十二年十月二十七日
    該判決確定，被告為慎重釐清原告等人優惠存款之利息差額，即於九十二年十一
    月十二日召開「本縣代用國中退休教職員工優惠存款」會議，九十二年十二月十
    六日、三十一日分別函請中央信託局公務人員保險處核算原告等參加退撫新制實
    施前之保險年資得辦理優惠存款之養老金額，中央信託局於九十三年一月十九日
    中公現字第○九二一六○○三○一三號函復被告乙○○等六人優惠存款金額，被
    告依該函研議後，以九十三年二月二十七日府教學字第○九三○四○一一二三號
    函請臺灣銀行同意辦理該員等優惠存款。是以，原告等要求之國賠期間，係被告
    均依法令連續處理該員等申請事宜行政作業程序時間，並無遲延等語，資為抗辯
    。
三、九十三年八月二十五日兩造當庭協議不爭執之事實（見本院卷第七八頁背面）：
(一)、原告等六人於九十年八月一日經被告核定退休生效（證據文書：雲林縣政府九十
    年八月二十一日九十府教學字第九○○四○○三三三七號函一份，見本院卷第七
    至十一頁）。
(二)、原告等人於九十一年四月二十六日以陳情書方式向被告請求辦理退休金優惠儲蓄
    存款事宜（證據文書：九十一年四月二十六日陳情書一紙，見本院卷第六頁）。
(三)、被告於九十一年九月六日召開研商代用國中定位及教職員退休優惠存款事宜會議
    ，會議結論為：「（一）代用國中人事辦公費均係由政府專款補助，有關淵明代
    用國中退休教師陳情給予辦理優惠存款乙案，請代用國中視財務狀況斟酌審慎評
    估並依相關規定處理。（二）請淵明代用國中依教育部九十年七月十八日台（九
    ○）人（三）字第九○○九二○九六號函釋及相關規定斟酌審慎處理，其相關經
    費在該校人事辦公費項下勻支。」被告並以九十一年九月二十日九一府教學字第
    九一○四○○四六○二號函（按：即系爭函文）通知淵明代用國中，檢送上開之
    會議記錄（證據文書：系爭函文一份，見本院卷第十二頁）。
(四)、原告丙○○就系爭函文不服，向教育部提出訴願，經教育部九十二年四月七日台
    訴字第○九二○○四一一一四號函為訴願不受理之決定書。原告乙○○、丙○○
    、辛○○、甲○○、己○○等五人（不含原告丁○○在內）不服訴願決定向高雄
    高等行政法院提出行政訴訟（證據文書：同上教育部訴願決定書、行政訴訟起訴
    狀各一份，見本院卷第十三至第十六頁、高雄高等行政法院九十二年度訴字第四
    五二號卷第三至十一頁）。
(五)、高雄高等行政法院於九十二年九月十八日以九十二年度訴字第四五二號判決被告
    就系爭函文之處分撤銷，並應作成准予原告乙○○等五人就退撫新制實施前任職
    年資所核發如附表所示一次退休金及公保養老給付辦理優惠存款之處分，被告未
    提出上訴，該案於九十二年十月二十七日確定（證據文書：同上案號判決、確定
    證明書各一份，判決見本院卷第十七至二七頁，確定證明書見行政法院卷第一八
    ○頁）。
(六)、被告於九十三年二月二十七日以府教學字第○九三○四○一一二三號函予台灣銀
    行斗六分行，同意原告等辦理優惠存款，原告等於九十三年四月五日獲得優惠存
    款之利息（證據文書：同上函文一份、存摺影本六份，見本院卷第二八至三三頁
    ）。
四、得心證之理由：
    本件兩造爭執之處，在於：系爭函文性質上是否為行政處分？若為行政處分，被
    告就此行政處分作成與否，是否有裁量權限？被告審定原告申請優惠存款，行政
    作業程序時間，有無遲延，並造成利息損害？茲分段敘述如下：
(一)、系爭函文性質上為行政處分：
１、按國家賠償訴訟，關於損害應否賠償，係以處分是否違法為前提，即行政處分是
    否違法，為國家賠償之訴先決問題。此一先決問題既有行政法院確定判決在先，
    基於「法院一體」之原則，普通法院即應無尊重此確定判決之結果，且現行裁判
    管轄，採二元主義，有關行政不法之判斷，原則上專屬行政法院審理，普通法院
    不能越俎代庖，侵害行院法院之審判權。故行政法院對於行政處分之違法性既有
    認定，普通法院即應受此認定見解之拘束，不得再行審查，台灣高等法院八十八
    年度上國字第八號判決意旨參照（見司法院編印國家賠償法裁判彙編第三一四頁
    ）。
２、查，原告等人於九十一年四月二十六日以陳情書方式向被告請求辦理退休金優惠
    儲蓄存款，經被告於九十一年九月六日召開研商代用國中定位及教職員退休優惠
    存款事宜會議，會議結論為：「（一）代用國中人事辦公費均係由政府專款補助
    ，有關淵明代用國中退休教師陳情給予辦理優惠存款乙案，請代用國中視財務狀
    況斟酌審慎評估並依相關規定處理。（二）請淵明代用國中依教育部九十年七月
    十八日台（九○）人（三）字第九○○九二○九六號函釋及相關規定斟酌審慎處
    理，其相關經費在該校人事辦公費項下勻支。」被告並以系爭函文請淵明國中依
    會議記錄結論辦理原告等陳情之優惠儲蓄存款事宜，有陳情書及該函影本在卷可
    稽（見本院卷第六、十二頁）。次查，原告所爭執退休金准否辦理優惠存款，係
    屬被告權限一節，已經被告陳述甚明；而觀該函所檢送會議記錄內容，雖未明白
    對原告等之陳情案為准駁之表示，惟其既已明白表示請淵明國中依財務狀況斟酌
    審慎評估，其相關經費在該校人事辦公費項下勻支；故此函文實質上已對應由被
    告為准駁之優惠存款事項，拒絕為准許之意思表示，性質上即為一否准之意思表
    示；又此函文說明欄係記載：「依貴校退休教師丙○○等六人九十一年四月二十
    六日陳情書辦理」，足見此函文係對原告等九十一年四月二十六日陳情書所為之
    回覆，而原告等又因淵明國中之轉知而知悉被告此函文。因之，系爭函文既係回
    覆原告關於優惠存款之陳情而為之函文，而此函文內容實質上又已對原告陳情事
    項表示否准之意思，是此函文自已對原告發生否准之法律效果，其應屬行政處分
    之判斷，有高雄高等行政法院九十二年度訴字第四五二號確定判決附卷足憑（見
    本院卷第二二頁背面至第二三頁背面）。準此，系爭函文之法律性質既經行政法
    院確定判決，認屬行政處分，則揆諸前述說明，本院即應受此見解拘束，而同此
    認定，不得再行審查。故被告抗辯：系爭函文非行政處分云云，即非可取。
(二)、學校教職員退休條例施行細則第三十八條規定，並非賦予被告有決定是否辦理優
    惠存款與否之權限：
１、按「本條例修正施行前任職年資，依本條例修正施行前原規定標準核發之一次退
    休金，自願儲存時，『得』由政府金融機關受理優惠儲存，其辦法由教育部會商
    財政部定之。再任由公庫支給薪俸、待遇或公費之職務者，應停止原儲存之優惠
    存款，俟再任原因消滅後回復。但再任之工作報酬每月未達公務人員委任第一職
    等本俸最高俸額及專業加給合計數額者，不在此限。」學校教職員退休條例施行
    細則第三十八條固有明文。然本條文中之「得」字，係賦予教育部會同財政部訂
    定關於「修正施行前原規定標準核發之一次退休金，自願儲存時由政府金融機關
    辦理優惠儲存」辦法之權限，並非賦予被告有決定是否辦理優惠存款與否之權限
    各節，亦據前述行政法院確定判決論斷甚明（見本院卷第二五頁），被告仍執此
    規定，爭執其有權決定是否辦理優惠存款云云，亦不足取。
(三)、系爭函文係違法之行政處分，雖經撤銷，原告仍受有利息之損害：
１、按「本條例修正施行前任職年資，依本條例修正施行前原規定標準核發之一次退
    休金，自願儲存時，得由政府金融機關受理優惠儲存，其辦法由教育部會商財政
    部定之。再任由公庫支給薪俸、待遇或公費之職務者，應停止原儲存之優惠存款
    ，俟再任原因消滅後回復。但再任之工作報酬每月未達公務人員委任第一職等本
    俸最高俸額及專業加給合計數額者，不在此限。」學校教職員退休條例施行細則
    第三十八條有明文規定，而依同細則第二十五條規定：「私立國民中小學校如係
    比照公立國民中小學校由政府劃分學區，分發學生入學，學生免納學費且學校人
    事及辦公經費由政府編列預算支應者，其教職人員之退休準用本條例之規定辦理
    。」準此，淵明國中雖屬私立學校，然仍符合前述細則第二十五條規定，則該校
    教職員退撫新制實施前之任職年資，依退撫新制實施前原規定標準核發一次退休
    金，得辦理優惠存款乙事，有教育部九十一年二月二十六日台（九一）國字第九
    一○一八○八五函、教育部九十二年四月七日台訴字第○九二○○四一一一四號
    訴願決定書第六段理由、前述行政法院判決在卷可參（見本院卷第一四一頁及其
    背面、第十五頁背面、第二十四頁至第二十六頁背面）。又，教育部依此施行細
    則第三十八條規定會同財政部頒訂有「學校退休教職員一次退休金優惠存款辦法
    」，此辦法第二條則規定：「公立學校退休教職員一次退休金辦理優惠存款，須
    合於下列各款條件：一、依學校教職員退休條例辦理退休。二、退休時所任職務
    適用行政院訂定之全國公教員工待遇支給要點之公務人員俸額標準表支薪。三、
    依中華民國八十五年二月一日學校教職員退休條例修正施行前原規定標準核發之
    一次退休金。」另行政院亦於八十五年十二月二十三日以台八十五人政給字第四
    三二九九號函修正核定之「學校退休教職員公保養老給付金額優惠存款要點」，
    第二點復規定：「依本要點辦理優惠存款，須合於下列各款條件：（一）依學校
    教職員退休條例辦理退休。（二）退休時所任職適用行政院訂定之全國軍公教員
    工待遇支給要點之公務人員俸額標準表支薪。（三）依中華民國八十五年二月一
    日學校教職員退休條例修正施行前之公務人員保險年資所核發之養老給付。」查
    上述「學校退休教職員一次退休金優惠存款辦法」及「學校退休教職員公保養老
    給付金額優惠存款要點」，均屬政府基於照顧退休公教人員政策所為之行政命令
    ，並無明顯違反上位規範情事，爰予援用，並應以之作為學校退休教職員退休金
    （含公保養老給付）得否請求辦理優惠存款之依據等法理論述，業經前述行政法
    院判決說明在卷。
２、次按「本辦法受理存款機關為臺灣銀行及其各地方分支機關；所稱審定退休機關
    為教育部、省（市）政府教育廳（局）、縣（市）政府」是前述「得由政府機關
    受理優惠儲存。」為學校退休教職員一次退休金優惠存款辦法第十條所明定，被
    告既為辦理優惠存款之審定機關，違反前述學校教職員退休條例施行細則第三十
    八條、第二十五條規定，否准原告就退撫新制實施前之退休金及公保養老給付辦
    理優惠存款之請求，其行政處分自有違誤，並經前述行政法院判決撤銷原處分確
    定在案。
３、再按違法之行政處分經撤銷後，溯及既往失其效力；行政機關對於人民依法規之
    申請，除法規另有規定外，應按各事項類別，訂定處理期間公告之；未依前項規
    定訂定處理期間者，其處理期間為二個月。行政程序法第一百十八條前段、第五
    十一條第一項、第二項分別定有明文。查，系爭行政處分既經前述行政法院判決
    撤銷確定，依上規定，應溯及既往失其效力，而原告等於九十一年四月二十六日
    以陳情書方式向被告請求辦理退休金優惠儲蓄存款事宜，已詳述如前，則依行政
    程序法第五十一條第二項規定，被告所屬之公務員處理之期間應是在同年六月二
    十六日屆至前，依法核准，惟承辦公務員卻先在九十一年九月二十日作成系爭違
    法之行政處分，經行政法院判決撤銷確定後，再遲至九十三年二月二十七日始發
    文台灣銀行斗六分行同意辦理優惠存款，造成原告自九十一年六月二十七日起至
    其九十三年二月二十七日止，合計一年八個月之期間，無法獲得優惠存款之利息
    ，此項利息所失當屬原告所受之損害。被告所辯：對原告申請事宜，均依法令連
    續，行政作業程序時間，並無遲延等語，同非可取。
五、按公務員於執行職務行使公權力時，因故意或過失不法侵害人民自由或權利者，
    國家應負損害賠償責任。國家賠償法第二條第二項前段規定甚明。次按國家賠償
    法第二條第二項所謂之故意過失之成立，並非以公務員預見損害之發生為必要，
    且不因公務員是否知曉其所違背職務義務之相對人（即被害人）為何人而受影響
    。且公務員應忠心努力，依法律命令所定執行其職務（公務員服務法第一條規定
    參照），如有違背其職務義務之行為，被推定具有故意過失。因此，主張成立國
    家賠償責任之被害人，僅須舉證證明公務員有違背其職務義務之行為而使其受害
    ，不須更證明行為人有故意過失。如國家機關欲免責，必須提出其所屬公務員違
    背職務義務之行為有不可歸責事由之證明（見廖義男著國家賠償法第六○頁至六
    一頁，八十四年五月增訂版）。易言之，公務員違法行為，當然為違反保護他人
    之法律，如欲免除賠償責任，應由賠償義務機關及公務員舉出反證，俾推翻法律
    之推定（見吳庚著行政法之理論與實用第七一一頁，九十二年十月增訂八版）。
    本件被告所屬公務員所為前述行政處分，既經行政法院判決違法確定，依前述說
    明，自應推定被告所屬之公務員作成系爭處分時，其執行職務時有過失，而且被
    告並未舉證證明其不可歸責，故被告對原告所為系爭處分，為有過失。原告因此
    受有損害，兩者間復有因果關係，原告依此請求損害賠償，洵屬有據。
六、茲再就原告所受損害額，析論如次：
(一)、按退休金之儲存，除期滿得續存外，其期限定為一年及二年兩種，利息按行政院
    核定比照受理存款機關一年期定期存款牌告利率加百分之五十優惠利率計算，但
    最低不得低於年息百分之十八。學校退休教職員一次退休金優惠存款辦法第三條
    有明確規定。又，本條規定對於學校退休教職員公保養老給付辦理優惠存款時，
    亦準用之。學校退休教職員公保養老給付金額優惠存款要點第五點可供參照。故
    現行優惠存款利率為年息百分之十八，乙○○等六人於台灣銀行斗六分行辦理之
    退休金暨養老給付金額優惠存款，亦完全遵照上開規定辦理，年息百分之十八，
    存期為二年，此有該行九十三年九月十四日斗六營字第○九三○○○六二七九一
    號函在卷（見本院卷第一○七頁及其背面）。
(二)、查，被告為慎重釐清原告等人優惠存款之利息差額，於九十二年十一月十二日召
    開「本縣代用國中退休教職員工優惠存款」會議，九十二年十二月十六日、三十
    一日分別函請中央信託局公務人員保險處核算原告等參加退撫新制實施前之保險
    年資得辦理優惠存款之養老金額，中央信託局於九十三年一月十九日中公現字第
    ○九二一六○○三○一三號函復被告乙○○等六人優惠存款金額，被告依該函研
    議後，確定原告得申請辦理優惠存款之一次退休金及公保養老給付金額，各如附
    表(二)所示，合計新制施行前公保養老給付、新制施行前退休給付兩筆存款金額合
    計，原告乙○○、丙○○、辛○○、甲○○、己○○、丁○○得申辦優惠存款之
    金額依序為四百五十三萬六千七百七十元、三百八十六萬二千六百七十元、三百
    五十萬零六百七十元、三百二十二萬九千一百七十元、三百二十二萬九千一百七
    十元、二百六十八萬八千零三十元等等各節，有雲林縣政府九十三年九月十七日
    府教學字第○九三○四○四七五八號函附卷可考（見本院卷第一二七頁至一二九
    頁）。另，此項金額與前述行政法院認定者不完全相同，然此項金額係被告與中
    央信託局公務人員保險處重新核算確定之結果，自應以此為準，附此敘明。
(三)、次查，自九十一年六月二十七日起至其九十三年二月二十七日止，合計一年八個
    月之期間，原告無法獲得優惠存款之利息，而優惠存款之利率為年息百分之十八
    ，此項利息所失當屬原告所受之損害，前均已敘及。原告因此請求八個月相當於
    優惠存款之利息損害（按：依原告計算式，實際上係一年期間其中十二分之八，
    並非以九十一年六月二十七日起至九十二年二月二十六日止日曆上之總日數，計
    算其利息），審核如下之計算式，原告請求尚無過當：
１、乙○○得優惠存款金額為四百五十三萬六千七百七十元，以年息百分之十八計算
    ，每月優惠存款為六萬八千零五十一元，八個計月損失五十四萬四千四百零八元
    ｛計算式：〔本金0000000×優惠存款利率0.18＝全年可得利息816618（小數點
    以下捨去）〕，〔全年可得利息816618÷12月＝每月可得優惠存款利息68051 （
    小數點以下捨去）〕，〔每月可得優惠存款利息68051×8月＝544408〕｝。
２、丙○○得優惠存款金額為三百八十六萬二千六百七十元，以年息百分之十八計算
    每月優惠存款為五萬七千九百三十九元，八個計月損失四十六萬三千五百一十二
    元｛計算式：〔本金0000000×優惠存款利率0.18＝全年可得利息695280（小數
    點以下捨去）〕，〔全年可得利息695280÷12月＝每月可得優惠存款利息57940
    〕，〔每月可得優惠存款利息57940×8月＝463520，原告請求金額僅有463512〕
    ｝。
３、辛○○得優惠存款金額為三百五十萬零六百七十元，以年息百分之十八計算，每
    月優惠存款為五萬二千五百零九元，八個計月損失四十二萬零七十二元｛計算式
    ：〔本金0000000×優惠存款利率0.18＝全年可得利息630120（小數點以下捨去
    ）〕，〔全年可得利息630120÷12月＝每月可得優惠存款利息52510（小數點以
    下捨去）〕，〔每月可得優惠存款利息52510×8月＝420080，原告請求金額僅有
    420072〕｝。
４、甲○○得優惠存款金額為三百二十二萬九千一百七十元，以年息百分之十八計算
    ，每月優惠存款為四萬八千四百三十七元，八個計月損失三十八萬七千四百九十
    六元｛計算式：〔本金0000000×優惠存款利率0.18＝全年可得利息581250（小
    數點以下捨去）〕，〔全年可得利息581250÷12月＝每月可得優惠存款利息
    48437（小數點以下捨去）〕，〔每月可得優惠存款利息48437×8月＝387496〕
    ｝。
５、己○○得優惠存款金額為三百二十二萬九千一百七十元，以年息百分之十八計算
    ，每月優惠存款為四萬八千四百三十七元，八個計月損失三十八萬七千四百九十
    六元｛計算式：〔本金0000000×優惠存款利率0.18＝全年可得利息581250（小
    數點以下捨去）〕，〔全年可得利息581250÷12月＝每月可得優惠存款利息
    48437（小數點以下捨去）〕，〔每月可得優惠存款利息48437×8月＝387496〕
    ｝。
６、丁○○得優惠存款金額為二百六十八萬八千零三十元，每月優惠存款為四萬零三
    百二十元，八個計月損失三十二萬二千五百六十元｛計算式：〔本金0000000×
    優惠存款利率0.18＝全年可得利息483845（小數點以下捨去）〕，〔全年可得利
    息483845÷12月＝每月可得優惠存款利息40320（小數點以下捨去）〕，〔每月
    可得優惠存款利息40320×8月＝322560〕｝。
七、從而，原告依據國家賠償法第二條第二項前段，請求被告給付原告乙○○五十四
    萬四千四百零八元、丙○○四十六萬三千五百一十二元、辛○○四十二萬零七十
    二元、甲○○三十八萬七千四百九十六元、己○○三十八萬七千四百九十六元、
    丁○○三十二萬二千五百六十元，為有理由，應予准許。
八、兩造其餘舉證及攻擊防禦方法，經審酌後於判決結果無影響，無庸一一論列，併
    此敘明。
九、據上論結，原告之訴為有理由，依民事訴訟法第七十八條，判決如主文。
中　　　華　　　民　　　國　　九十三　　年　　十一　　月　　　十　　　日
                              臺灣雲林地方法院民事第二庭
~B法　　　官　陳宏卿
右為正本係照原本作成
如對本判決上訴須於判決送達後二十日內向本院提出上訴狀。（須附繕本）
中　　　華　　　民　　　國　　九十三　　年　　十一　　月　　　十　　　日
~B法院書記官　詹培煌
